---
title: "No todos los turistas viajan igual"
format:
  html:
    theme: minty
    toc: true
    embeded-resources: true
editor: visual
---
********
## Introducción

En esta visualización se exploran los patrones de comportamiento de las y los turistas que visitan Portugal a partir de datos reales de reservas hoteleras en hoteles de ciudad de Lisboa y  hoteles tipo resort en el Algarve.

El objetivo es observar cómo varía el comportamiento de las y los viajeros según su país de origen, la estación, el tipo de viaje, el coste de las reservas o las cancelaciones, mostrando que cada turista viaja de manera diferente.

El conjunto de datos proviene del siguiente artículo científico:

<https://doi.org/10.1016/j.dib.2018.11.126>.

```{r}
#| echo: false
#| message: false
#| warning: false
# Carga de librerías
library(tidyverse)
library(dplyr)
library(plotly)
library(ggplot2)
library(lubridate)
library(ggmosaic)
library(viridis)
library(showtext)
# Cargar fuente
font_add_google("Montserrat", "Montserrat")
showtext_auto()
```

## Turismo internacional

```{r}
#| echo: false
#| include: false
hotels <- read.csv("hotel_bookings.csv")
dim(hotels)
```

```{r summary}
#| echo: false
#| include: false
summary(hotels)
```

```{r clean_hoteles}
#| echo: false
#| include: false
hotels = hotels[hotels$adults<10,]
hotels = hotels[!is.na(hotels$children) & hotels$children<10,]
hotels = hotels[hotels$babies<5,]
hotels = hotels[hotels$adr>=0 & hotels$adr<1000,]
hotels[is.na(hotels$children),'children']=0
hotels=hotels[hotels$adr>0 & 
    (hotels$stays_in_week_nights+hotels$stays_in_weekend_nights)>0 & 
    (hotels$adults+hotels$children+hotels$babies)>0 & 
    !is.na(hotels$children),]
```

```{r dia}
#| echo: false
#| include: false
hotels$dia=as_date(paste0(hotels$arrival_date_year,'-',hotels$arrival_date_month,'-',hotels$arrival_date_day_of_month))
```

```{r tipo}
#| echo: false
#| include: false
hotels$tipo=ifelse(hotels$stays_in_weekend_nights==0, "trabajo",
       ifelse(hotels$stays_in_week_nights==0, "fin de semana",
       ifelse(hotels$stays_in_week_nights==1 & wday(hotels$dia)==6, "fin de semana",
       ifelse(hotels$stays_in_week_nights==5 & 
              (hotels$stays_in_weekend_nights==3 |
               hotels$stays_in_weekend_nights==4), "paquete",
       ifelse(hotels$stays_in_week_nights<=5 & 
              hotels$stays_in_weekend_nights<3, "trabajo + descanso",
       "descanso")))))
```

Portugal recibe turismo de diferentes países del mundo. Destacan países como Gran Bretaña, Francia o España.

```{r map_choropleth}
#| echo: false

countries <- hotels %>%
  group_by(country) %>%
  summarise(Reservas = n()) %>%
  filter(Reservas >= 100)

plot_ly(
  data = countries,
  locations = ~country,
  z = ~Reservas,
  type = "choropleth",
  colorscale = "Viridis"
)
```

## La estacionalidad del turismo

Se observan picos de reservas en primavera y otoño, lo que sugiere que los turistas de los países más habituales eligen épocas templadas.

```{r heatmap}
#| echo: false
#| message: false
hotels$month <- month(hotels$dia, label = TRUE)
hotels$year <- year(hotels$dia)

heat <- hotels %>%
  group_by(year, month) %>%
  summarise(Reservas = n(), .groups = "drop")

heatmap_plot <- ggplot(heat, aes(
  x = month,
  y = factor(year), 
  fill = Reservas,
  text = paste0(
    "Año: ", year,
    "<br>Mes: ", month,
    "<br>Reservas: ", Reservas
  )
  )) +
  geom_tile(color = "white") +
  scale_fill_viridis(option = "viridis") +
  
  labs(
    title = "Reservas a lo largo del año ( julio 2015 - agosto 2017)",
    x = "",
    y = "",
    fill = "Reservas"
  ) +
  theme_minimal() +
  theme(
      plot.title = element_text(face = "bold", size = 16, hjust = 0.5, family = "Montserrat"),
      axis.text = element_text(face = "bold", size = 12, hjust = 0.5, family = "Montserrat"),
      legend.title = element_text(face = "bold", size = 12, hjust = 0.5, family = "Montserrat"),
      legend.text = element_text(face = "bold", size = 12, hjust = 0.5, family = "Montserrat")
  )

ggplotly(heatmap_plot, tooltip = "text")
```

## Diferentes formas de viajar

Las reservas por trabajo predominan siendo en promedio un poco mayores aquellas estancias que se compaginan con descanso.

```{r graf_tipo}
#| echo: false

hotels_filtered <- hotels %>%
  group_by(tipo) %>%
  summarise(Reservas = n())

graf <- ggplot(data = hotels_filtered, aes(
  x = tipo,
  y = Reservas,
  fill = tipo,
  text = paste0(
    "Tipo de viaje: ", tipo,
    "<br>Reservas: ", Reservas
  )
  )) +
  scale_fill_viridis_d(option = "viridis") +
  geom_col(aes(fill = tipo), show.legend = FALSE, width = 0.5) +
  theme_minimal() + 
  labs(
    title = "Tipos de viajes en las reservas",
    x = NULL,
    y = "Número de reservas"
  ) +
    theme(
      plot.title = element_text(face = "bold", size = 16, hjust = 0.5, family = "Montserrat"),
    axis.title = element_text(face = "bold", size = 12, hjust = 0.5, family = "Montserrat"),
    legend.position = "none"
    )
ggplotly(graf, tooltip = "text")
```

## El coste de viajar

Aunque la mediana de precios está entorno a 100€ en general, hay una mayor dispersión de precios en los viajes de trabajo.

```{r violin_plot}
#| echo: false

violin_plot <- ggplot(hotels, aes(
  x = tipo,
  y = adr,
  fill = tipo)) +
  geom_violin(alpha = .7, scale = "width") +
  coord_cartesian(ylim = c(0, 300)) +
  scale_fill_viridis_d() +
  labs(
    title = "Distribución del precio según tipo de viaje",
    x = "",
    y = "Precio medio diario (€)"
  ) +
  
  theme_minimal() +
  theme(
      plot.title = element_text(face = "bold", size = 16, hjust = 0.5, family = "Montserrat"),
      axis.text = element_text(face = "bold", size = 12, hjust = 0.5, family = "Montserrat"),
      axis.title = element_text(face = "bold", size = 12, hjust = 0.5, family = "Montserrat"),
      legend.title = element_text(face = "bold", size = 12, hjust = 0.5, family = "Montserrat"),
      legend.text = element_text(face = "bold", size = 12, hjust = 0.5, family = "Montserrat"),
      legend.position = "none")
ggplotly(violin_plot)
```

## Cancelaciones y tipo de alojamiento

La proporción de cancelaciones es similar entre los distintos tipos de viajes, lo que sugiere que dichas cancelaciones no dependen del tipo de viaje.

```{r hist_is_cancelled}
#| echo: false
hotels$is_canceled=as.factor(hotels$is_canceled)
iscancel_plot <- ggplot(hotels, aes(x = tipo, fill = is_canceled)) +
  geom_bar(position = "fill") +
  labs(
    title = "Cancelaciones según tipo de viaje",
    x = "",
    y = "Proporción",
    fill = "Cancelado"
  ) +
  theme_light() +
  theme(
      plot.title = element_text(face = "bold", size = 16, hjust = 0.5, family = "Montserrat"),
      axis.text = element_text(face = "bold", size = 12, hjust = 0.5, family = "Montserrat"),
      axis.title = element_text(face = "bold", size = 12, hjust = 0.5, family = "Montserrat"),
      legend.title = element_text(face = "bold", size = 12, hjust = 0.5, family = "Montserrat"),
      legend.text = element_text(face = "bold", size = 12, hjust = 0.5, family = "Montserrat"),
legend.position = "none")
ggplotly(iscancel_plot)
```

## Conclusión

Los datos muestran que aunque la mayor parte del turismo proviene de Portugal, países como Francia, Gran Bretaña y España destacan. Además, la actividad turística se concentra en primavera y otoño. Por otro lado, no hay un patrón claro de tipos de viajes y sus cancelaciones ya que se cancelan independientemente del tipo de viaje. Por último, los precios varían mucho según el tipo de viaje.